最　高　行　政　法　院　判　決
　　　　　　　　　　　　　　　　　　 96年度判字第01994號
上　訴　人　甲○○
被 上訴 人　財政部臺灣省南區國稅局
代　表　人　邱政茂
上列當事人間因贈與稅事件，上訴人對於中華民國95年3月8日高
雄高等行政法院94年度訴字第1007號判決，提起上訴，本院判決
如下：
　　主  文
上訴駁回。
上訴審訴訟費用由上訴人負擔。
　　理  由
一、本件上訴人於民國91年3月25日將其所有坐落高雄縣岡山鎮
    ○○段536、536之4、524之3、524之4地號等4筆建地及同段
    104地號公共設施保留地，應有部分各25000分之2、36200分
    之2、45200分之2、94500分之2、20120分之20090，贈與其
    子余利人及余品增等二人，並於同年月27日辦理贈與稅申報
    ，經被上訴人核定贈與總額新臺幣（下同）3,415萬4,360元
    ，公共設施保留地扣除額3,415萬3,000元在案。嗣同年4月7
    日上訴人經由上開共有土地分割，使其子余利人取得上開大
    紅段536、536之4及524之4地號等三筆建地全部，余品增取
    得大紅段524之3地號建地全部，上訴人則取得同段104地號
    公共設施保留地全部。上訴人另於91年4月19日將上開104地
    號公共設施保留地及同段524之2地號建地，應有部分各3010
    分之3000、30000分之1，贈與其子余品增，並於同年5月14
    日辦理贈與稅申報，經被上訴人核定贈與總額510萬0,170元
    ，公共設施保留地扣除額510萬元在案。嗣同年5月20日上訴
    人經由上開共有土地分割，使其子余品增取得上開大紅段52
    4之2地號建地全部，上訴人則取得同段104地號公共設施保
    留地全部。案經被上訴人查獲，以上訴人有假藉免徵贈與稅
    之土地取巧安排移轉其他應稅財產情事，乃依遺產及贈與稅
    法第4條第2項規定，按上開大紅段536、536之4、524之3、
    524之4、524之2地號等5筆土地辦理共有物分割前上訴人原
    應有部分之公告現值，核定贈與總額3,925萬1,470元，加計
    91年度前次核定贈與額3,925萬4,530元，核定該年度贈與總
    額7,850萬6,000元，贈與淨額3,825萬3,000元，應納稅額1,
    178萬1,260元。上訴人不服，循序提起行政訴訟，遭原審判
    決駁回，遂提起本件上訴。
二、上訴人在原審起訴意旨略以：原處分及訴願決定援引稅捐稽
    徵法第21條第2項前段：「在前項核課期間內，經另發現應
    課徵之稅捐者，仍應依法補徵或並予處罰。」就原已為免稅
    之同一事實，為前後不同認定而補稅，其適用法律顯有錯誤
    ；另財政部92年4月9日台財稅字第0910456306號令（下稱財
    政部92年令）違背司法院釋字287、525號解釋及稅捐稽徵法
    第1條之1、法律不溯及既往原則、信賴保護原則，行政法院
    應拒絕適用該解釋令函。又現行法律條文並未限定不得創設
    共有後再為共有物分割，且各項稅法對於共有物分割之申辦
    並無明文禁止，人民依法律規定所為之法律行為並非不法，
    則財政部92年令釋已實質變更納稅人之租稅負擔，此種情形
    難謂與租稅法律主義及法律保留原則相符。為此，訴請撤銷
    訴願決定及原處分等語。
三、被上訴人則以：上訴人本件移轉系爭土地之行為實屬租稅規
    避行為，被上訴人課徵贈與稅並無不合。又財政部92年令係
    財政部基於中央主管機關就遺產及贈與稅法第4條第2項之規
    定發生疑義，以主管機關之地位為闡明法規之原意所為之釋
    示，參照司法院釋字第287號解釋意旨，應自遺產及贈與稅
    法生效之日即有適用，故本件雖發生於財政部92年令釋前，
    仍得加以援用等語資為抗辯，而聲明求為判決駁回上訴人在
    原審之訴。
四、原審斟酌全辯論意旨及調查證據之結果，以：（一）財政部
    92年令釋係財政部本於行政主管機關之地位，就如何貫徹遺
    產及贈與稅法第4條第2項規定之執行所為闡明法規原意之行
    政規則，核與母法規定之意旨相符，原審法院自得予以援用
    。（二）本件上訴人係藉由贈與大部分公共設施保留地及少
    部分建地應有部分之方式，先使其子余利人及余品增取得高
    於上訴人共有之建地價值之公共設施保留地，再由上訴人與
    其子以共有土地分割方式，使其子取得原屬上訴人所共有且
    原應繳納贈與稅之建地，卻得免徵贈與稅；凡此各節顯係經
    過精細之計算，使上訴人得以迂迴之方式將原來贈與其子之
    標的，由原來之公共設施保留地挪移為原屬應稅之建地，足
    見上訴人係利用贈與公共設施保留地予其子之形式，達成實
    質上無償贈與建地之目的；卻藉掩身於都市計畫法第50條之
    1有關贈與公共設施保留地免徵贈與稅之租稅優惠規定下，
    毋庸繳納贈與稅，然此顯非都市計畫法第50條之1給予公共
    設施保留地所有權人租稅優惠之目的。是上訴人與其子間之
    土地贈與及共有物分割等行為，形式上固係透過私法上契約
    自由方式，所為合於法律形式之行為；然因此等迂迴、多階
    段之法形式行為，環環相扣結果，達成由上訴人贈與上開應
    稅建地予其子之目的，並此相同之經濟效果，卻能規避一般
    人贈與建地時應納之贈與稅，此已超乎都市計畫法第50條之
    1之立法目的，係一「租稅規避」行為，甚為明確。是上訴
    人主張現行法律條文並未限定不得創設共有後再為共有物分
    割，人民依法律規定所為之法律行為並非不法，財政部92年
    令釋已實質變更納稅人之租稅負擔，難謂與租稅法律主義及
    法律保留原則相符云云，並不足採。（三）財政部92年令釋
    ，係主管機關為闡明遺產及贈與稅法第4條第2項規定之原意
    所為之釋示，自法規生效之日起即有其適用，要與法律溯及
    既往無涉，不生溯及既往問題。且該令釋旨在貫徹實質課稅
    原則，為防止贈與稅逃漏及維持課稅公平所必要，並未增加
    法律所定人民納稅義務，與憲法第19條並無牴觸，亦無關於
    信賴保護原則。是被上訴人事後於核課期間內查得上訴人贈
    與系爭應稅土地之全貌，乃據查得之事證依遺產及贈與稅法
    第3條第1項、第4條第2項及第25條規定，核實對上訴人補徵
    贈與稅，核與稅捐稽徵法第21條第2項規定無違，自屬有據
    。且該項核課處分並未增加上訴人法律規定以外之負擔，亦
    無違反租稅法定及法律保留原則。（四）又上訴人欲將其建
    地移轉給其子，並規避贈與稅，僅第一階段之贈與，尚無法
    達到其目的，須再利用第二階段之共有物分割，始能竟其功
    ，而第二階段之共有物分割，依法並無申報贈與稅之問題，
    故本件免徵贈與稅之處分，顯係就上訴人第一階段贈與行為
    所為之處分；嗣因被上訴人發現上訴人利用第二階段之共有
    物分割行為，將其仍保有建地之大部分應有部分，移轉至其
    子名下，乃就此部分移轉實質所發生贈與稅，依遺產及贈與
    稅法第25條規定，合併其第一階段已申報贈與稅，核定上訴
    人應繳納之贈與稅，核與稅捐稽徵法第21條第2項前段規定
    ，並無不合；且與被上訴人就上訴人第一階段已申報贈與稅
    所為之處分，並不衝突。故上訴人認被上訴人就同一行為再
    為處分，顯係對被上訴人就本件贈與稅核課之程序，有所誤
    解，自不可採等語，而為駁回上訴人在原審之訴之判決。
五、上訴人上訴意旨復以：財政部92年令係於法律未授權之情況
    下，增加法律所無之限制，有違憲法第19條，然原審竟認上
    開令無違法律保留原則、租稅法定主義，且未闡述何以上開
    令無違司法院釋字第287號、第525號解釋及稅捐稽徵法第1
    條之1之理由，故原審判決有適用法規不當及判決不備理由
    之違法。況適用財政部92年令釋，溯及既往對上訴人91年度
    所為之行為，核定上訴人應補繳贈與稅，實違背信賴保護原
    則及法律不溯及既往原則。另本件系爭土地移轉並非無償贈
    與，上訴人係依都市計畫法第50條之1規定將免徵贈與稅之
    公共設施保留地贈與直系血親，再依民法規定以原物分配於
    各共有人之方式分割共有物，依財政部67年7月24日臺財稅
    第34896號函及83年7月20日臺財稅第831602181號函，因無
    庸課徵贈與稅，故免辦理贈與稅申報；縱上訴人係意圖減少
    租稅負擔，亦屬合法之租稅規劃行為，與稅捐規避之脫法行
    為有別，原審判決認為本件屬稅捐規避之脫法行為，實屬有
    誤。又本件課徵贈與稅標的之高雄縣岡山鎮○○段第524-4
    地號、第536地號、第536-4地號土地，於原所有權人余利人
    於91年4月8日移轉予訴外人劉蓮順時已交納土地增值稅，同
    段52 4-2地號土地，於所有權人余品增於91年10月7日移轉
    予訴外人紀智人時業繳納土地增值稅，是依遺產及贈與稅法
    施行細則第19條規定，被上訴人核定本件贈與總額時自應扣
    除前述已繳納之土地增值稅云云，而聲明求為廢棄原判決，
    撤銷訴願決定及原處分。
六、本院查：
（一）按所謂「稅捐規避」乃是指利用私法自治、契約自由原則
      對私法上法形式選擇之可能性，選擇從私經濟活動交易之
      正常觀點來看，欠缺合理之理由，為通常所不使用之異常
      法形式，並於結果上實現所意圖之經濟目的或經濟成果，
      且因不具備對應於通常使用之法形式之課稅要件，因此得
      以達到減輕或排除稅捐負擔之行為。因此稅捐規避與合法
      的（未濫用的）節稅不同，節稅乃是依據稅捐法規所預定
      之方式，意圖減少稅捐負擔之行為，反之，「稅捐規避」
      則是利用稅捐法規所未預定之異常的或不相當的法形式，
      意圖減少稅捐負擔之行為。故而，納稅義務人不選擇稅法
      上所考量認為通常之法形式（交易形式），卻選擇與此不
      同之迂迴行為或多階段行為或其他異常的法形式，以達成
      與選擇通常法形式之情形基本上相同之經濟效果，而同時
      卻能減輕或排除與通常法形式相連結之稅捐負擔者，即應
      認屬「租稅規避」，而非合法之節稅。又租稅規避行為因
      有違租稅公平原則，故於效果上，應本於實質課稅原則，
      就其事實上予以規避，然卻與其經濟實質相當之法形式作
      為課稅之基礎。又租稅規避之效果既是以與其經濟實質相
      當之法形式作為課稅之基礎，故就此法形式，依稅法規範
      之納稅主體、稅目、稅率等為租稅之核課，即難謂有違租
      稅法定原則。經查：本件上訴人係於短期間內，藉由贈與
      較大應有部分之公共設施保留地及極微小應有部分之建地
      與其子，形成上訴人與其子具有權利價值均衡之外觀後，
      繼而以合併分割方式使其子取得建地所有權全部，而因公
      共設施保留地之贈與依都市計畫法第50條之1規定係免徵
      贈與稅，故上訴人所為實際上乃是經由一連串有計畫、迂
      迴且違反正常私經濟活動模式之私法上契約自由行為，達
      成使上訴人之子無償獲得建地全部之經濟效果；且又能規
      避上訴人贈與其子建地原應繳納贈與稅之租稅負擔，故應
      屬租稅規避而非合法之節稅等情，已經原審判決依調查證
      據之辯論結果，詳述其得心證之理由，依上述租稅規避之
      要件，核無不合。又上訴人為本件租稅規避行為之實質既
      為贈與其子系爭建地全部，故被上訴人依此經濟實質相當
      之法形式即遺產及贈與稅法第4條第2項規定，課徵上訴人
      贈與稅，依上開所述，核與租稅法定原則無違，故上訴意
      旨執租稅法定原則指摘原審判決違法云云，自無可採。又
      財政部67年7月24日臺財稅第34896號函及83年7月20日臺
      財稅第831602181號函，係針對非屬租稅規避之一般共有
      物分割所為是否課徵贈與稅及應否為贈與稅申報而為之釋
      示；本件上訴人所為共有物分割行為，性質上既屬整體租
      稅規避行為之一環，實質上上訴人所為乃贈與其子建地全
      部，故該二函釋於本件自無從予以援用，是上訴意旨執該
      二函釋為指摘，亦無可採。另本件上訴人所為既屬租稅規
      避行為，故被上訴人本即應基於實質課稅原則，以與其經
      濟實質相當之法形式作為課稅之基礎，故財政部92年令釋
      於本件是否援用，即與本件判決之結論無影響；是上訴意
      旨針對原審判決援用財政部92年令釋，執法律保留原則、
      司法院釋字第287號、第525號解釋及稅捐稽徵法第1條之1
      規定所為原審判決違法之指摘，本院即無予以審究之必要
      ，附此敘明。
（二）又按「違法行政處分於法定救濟期間經過後，原處分機關
      得依職權為全部或一部之撤銷；其上級機關，亦得為之。
      ．．．。」行政程序法第117條定有明文；另「納稅義務
      人依所得稅法規定辦理結算申報而經該管稅捐稽徵機關調
      查核定之案件，如經過法定期間而納稅義務人未申請復查
      或行政爭訟，其查定處分，固具有形式上之確定力，惟稽
      徵機關如發見原處分確有錯誤短徵，為維持課稅公平之原
      則，基於公益上之理由，要非不可自行變更原查定處分，
      而補徵其應繳之稅額。」復經本院著有58年判字第31號判
      例可循。再「受益人有下列各款情形之一者，其信賴不值
      得保護︰．．．二、對重要事項提供不正確資料或為不完
      全陳述，致使行政機關依該資料或陳述而作成行政處分者
      。三、明知行政處分違法或因重大過失而不知者。」則分
      別為行政程序法第119條第2款、第3款所明定。經查：本
      件上訴人於91年間先後所為贈與其子建地及公共設施保留
      地之行為，雖均有向被上訴人辦理贈與稅申報，且均經被
      上訴人核定免徵贈與稅在案。然上訴人此第一階段贈與公
      共設施保留地之大部分應有部分及建地之極小部分應有部
      分給其子，因猶未發生規避贈與稅之法律效果，而是嗣後
      再為之共有土地分割，使其子取得建地全部，上訴人則取
      得公共設施保留地全部，經被上訴人查核結果，始認上訴
      人整體行為實係藉由免徵贈與稅之公共設施保留地達移轉
      應稅之建地於其子，並得規避贈與稅之租稅規避行為，故
      乃依其行為之實質內容，依遺產及贈與稅法第4條第2項規
      定為本件贈與稅之核課等情，已經原審認定甚明；可知，
      被上訴人係因依嗣後查得之事實，認上訴人之整體行為係
      屬應課徵贈與稅之贈與行為，故乃再為本件核課贈與稅之
      處分；亦即被上訴人嗣後所為核課贈與稅之處分，實質上
      即含有將原認上訴人贈與標的包含免徵贈與稅之公共設施
      保留地部分之錯誤，進而核定免徵贈與稅之違法處分予以
      撤銷，並改按上訴人行為之實質即贈與建地全部於其子核
      課本件贈與稅之意旨，依上述行政程序法第117條規定及
      本院58年判字第31號判例，核屬有據。又本件上訴人係就
      其贈與應稅之建地應有部分及免徵贈與稅之公共設施保留
      地應有部分，而向被上訴人為贈與稅之申報，被上訴人亦
      是據此事實而為核發贈與稅免稅證明書之處分一節，已經
      原審判決認定在案，是被上訴人原所為免徵贈與稅之處分
      ，乃因上訴人就其一連串有規劃行為未為完全陳述所致；
      且上訴人所為之一連串贈與、合併及分割等形式上合於法
      律形式之行為，係屬有規劃之行為，目的乃為經由此迂迴
      、多階段、並違反正常私經濟活動之行為，達成由上訴人
      贈與應稅之系爭建地予其子，卻能規避贈與稅一節，已詳
      如前述，故上訴人就被上訴人按其規劃目的所為免徵贈與
      稅之處分，就該處分為違法，縱非明知，亦是因重大過失
      而不知；故參諸上述行政程序法第119條第2款及第3款規
      定，上訴人縱對被上訴人原所為免徵贈與稅之處分，有所
      信賴，其信賴因不值得保護，故本件自無信賴保護原則之
      適用。至原審判決針對上訴人所為法安定性及信賴保護原
      則部分之指摘，雖論斷未臻完盡，亦因與本件判決結論無
      影響，故上訴意旨據以指摘原審判決違法云云，亦難採取
      。此外，上訴意旨關於其子取得土地後再移轉於第三人時
      ，所繳納之土地增值稅於核算本件贈與總額時應予扣除之
      指摘，因屬上訴後所主張之新事實；且依上訴人主張，其
      為上訴人之子受贈後移轉於第三人時遭核課之土地增值稅
      ，並非遺產及贈與稅法施行細則第19條規定得自贈與總額
      中扣除之「不動產贈與移轉所繳納之土地增值稅」，故上
      訴意旨據以指摘，亦無可採。
（三）綜上所述，上訴人之主張尚難採取；原審判決認訴願決定
      及原處分，並無不合，均予維持，並無違誤。上訴論旨，
      指摘原審判決違法，求予廢棄，為無理由，應予駁回。
七、據上論結，本件上訴為無理由，依行政訴訟法第255條第1項
    、第98條第1項前段，判決如主文。
中　　華　　民　　國　　96　　年　　11　　月　　22　　日
                    最高行政法院第一庭
                        審判長法官　高　啟　燦
                              法官  黃　璽　君
                              法官　廖　宏　明
                              法官　楊　惠　欽
                              法官　林　樹　埔
以  上  正  本  證  明  與  原  本  無  異
中　　華　　民　　國　　96　　年　　11　　月　　22　　日
　　　　　　　　　　　　　　　書記官　張　雅　琴
